臺灣嘉義地方法院刑事判決　　　　　　　　　　　　　九十二年度訴字第四一八號
　　公　訴　人　臺灣嘉義地方法院檢察署檢察官
　　被　　　告　甲○○
　　選任辯護人　林德昇律師
　　　　　　　　羅振宏律師
右列被告因偽造文書案件，經檢察官提起公訴（九十二年度偵字第五三四五號），本
院判決如左：
    主  文
甲○○無罪。
    理  由
一、公訴意旨略以：甲○○於民國八十六年八月間起，任職於行政院農委會林務局嘉
    義林區管理處（以下簡稱嘉義林管處）龍美工作站巡山員，負責巡視大埔事業區
    第八十一、八十二、八十三、八十四號林班，並查報取締林班內違法墾植、盜伐
    等違法事項，並將所見非法砍伐林木或擅行墾殖等違法事項，每日登載於其職務
    上所掌護之公文書即護管報告表。詎甲○○於八十六年八月間至八十七年八月間
    ，於巡視大埔事業區第八十一、八十二、八十三號交界林班林地區域時，明知方
    世華及黃瑩臨夫妻未經核准，擅自於上開濫墾林班林地內，鋪設長約八百零五公
    尺，寬約一點五公尺之水泥路面道路及土路六百四十公尺一條，並興築占地各一
    百平方公尺及三十平方公尺之鐵皮工寮三棟、鐵製水塔二座、水泥水塔一座及墾
    植檳榔園約八點三八公頃；以及該八十一、八十二、八十三、八十四林班地內水
    源涵養保安林承租戶及濫墾戶楊光安、吳張英妹、林水盛及張正雄四人違規與濫
    墾種植檳榔計四筆，面積各為一點三四公頃、零點六六公頃、六點四三公頃與二
    公頃等違規事項，且應將之記載於護管報告表內並簽報上級處理，詎竟基於登載
    不實之概括故意，自八十六年間起，迄八十七年八月間止期間內，在其職務上所
    掌每日均應填載之護管報告表上，虛偽記載「未發現不法情事」，隱瞞前開違規
    事項，而為不實事項之登載，足以生損害於嘉義林管處對於林務管理之正確性。
    嗣於嘉義林管處龍美工作站將大埔事業區第八十一、八十二、八十三、八十四號
    林班林地移交予該站巡山員丙○○巡視，丙○○隨即巡視清查該林班地遭濫墾之
    情形，並將上開情形簽報處理。因認被告甲○○涉犯刑法第二百十三條之公務員
    登載不實事項於職務上所掌之公文書罪嫌云云。
二、公訴人認被告甲○○涉有公務員登載不實公文書罪，係以：嘉義林管處龍美工作
    站八十六年八月至八十七年七月（起訴書誤為八月）間護管報告表上並未記載方
    世華等人違法情事及現場照片、空照圖、公訴人勘驗筆錄等為其論斷之證據。訊
    之被告甲○○對於其自八十六年八月起至八十七年七月止，擔任嘉義林管處龍美
    工作站下轄大埔事業區第八十一、八十二、八十三、八十四林班巡視人員，任職
    期間並於職務上掌管之護管報告表上登載「未發現不法情事」等情固不諱言，然
    堅決否認有何偽造文書犯行，辯稱：伊任職時並無前手交接，故不知巡視範圍，
    且該八十一、八十二、八十三、八十四林班面積廣闊，證人丙○○是因有航照圖
    及衛星定位系統才發現本件濫墾，伊任職時並無配發該設備，無法發現本件濫墾
    ，伊並無明知該林班有違法情事，仍為不實登載於護管報告表上等語。
三、經查：
（一）被告自八十六年八月一日起至八十七年七月二十九日止，任職嘉義林管處龍美
      工作站下轄大埔事業區第七十八至八十六林班巡視人員，其應辦理擅自墾植或
      設置工作物之防止、取締及查報事項，且依所劃定之護管區及指定之巡邏路線
      負責巡邏，並應按巡邏情況核實填具護管報告表之公文書，每月一日、十六日
      送所屬工作站審核，並彙報嘉義林管處備查等情，固為被告所不否認，復經證
      人丙○○證述明確，足見被告係屬嘉義林管處編制內公務員，且前開護管報告
      表為其職務上所掌之公文書，至為明確。而被告於上開任職期間內，於該管巡
      邏林班之記事欄內均登記「未發現不法情事」，除為被告所不爭外，並有嘉義
      林管處大埔工作站自八十六年八月一日起至八十七年七月二十九日護管報告表
      在卷可參。
（二）次查，（１）第八十一至八十三林班交界處林班地區○○○○○道路（長八百
      零五公尺，寬一點五公尺）及土路（長六百四十公尺）各一條、鐵皮工寮三棟
      （合計約一百三十平方公尺）、水泥水塔二座、檳榔園（八點二八公頃，起訴
      書誤為八點三八公頃）等係於七十八年間由案外人黃文盛、方世華、黃瑩臨墾
      植及設置；入口柵欄為方世華、黃瑩臨於八十九年底至九十年初所設置；（２
      ）第八十五林班地內之檳榔園四點四三公頃（起訴書誤為一點四三公頃）及鐵
      皮工寮一棟，係案外人林梓等（楊光安為名義上承租人）於八十七年間墾植及
      設置；（３）第八十一至八十三林班交界處林班地區域之檳榔園零點六六公頃
      係案外人吳張英妹承租墾植；（４）第八十三林班地十一國有保安林地之檳榔
      園六點四三公頃係案外人林水盛於八十四年起所墾植，水泥面道路（長一百五
      十公尺）、雞舍八座（合計一千零八十六平方公尺）、鐵皮工寮三間（合計二
      百八十三平方公尺）、飼料槽三座及水塔二座等係其於九十一年初起所設置；
      （５）第八十四林班地內之水果園、檳榔園合計約二公頃、工寮一間面積約二
      十五平方公尺及水泥面道路（長約八十公尺）係案外人張正雄（於九十二年間
      死亡）所墾植、設置等情，業據證人即案外人方世華、黃瑩臨、林梓等、楊光
      安、林水盛於偵查中供述無訛，復有嘉義林區管理處轄管大埔事業區林班地使
      用現況會勘紀錄（詳見調查局卷第十四頁、九十二年度偵字第三三九號卷第六
      頁）、行政院農業委員會林務局嘉義林區管理處九十一年十月二十八日函文（
      詳見調查局卷第二十三頁）、森林被害報告書（詳見九十年度偵字第五三四五
      號卷第三十頁、警卷第十二頁背面）、檢察官現場勘驗筆錄、本院勘驗筆錄（
      詳見本院卷第一百六十五頁）及卷附現場照片六十六張足參，是該等墾植及設
      置情形顯然與被告八十六年八月一日至八十七年七月二十九日間之護管報告表
  所稱之記載迥不相同，故此部分登載內容與客觀事實不相一致，應可認定。
四、按刑法第二百十三條不實登載公文書罪之成立，除客觀上公務員在其職務上所掌
    公文書，有為虛偽不實之登載行為，且足生損害於公眾或他人外，其在主觀上須
    明知為不實，且所謂明知係指直接之故意而言，若為間接故意或過失，均難繩以
    該條之罪，亦有最高法院六十九年台上字第五九五號、四十六年台上字第三七七
    號等判例意旨可參。從而，此部分所應審究者，厥為被告上述於護管報告表上所
    為「未發現不法情事」之不實登載，是否出於明知所故為？查：
（一）本院至上開濫墾處勘驗時，自台三線沿水稻頭產業道路至該等濫墾處之入口，
      乘車約需十五分鐘，路面狹窄，崎嶇難行，至該入口處只能看到如本院卷照片
      編號一由方世華、黃瑩臨所鋪設之水泥道路，於該入口處除能目見如本院卷照
      片編號一之檳榔樹即吳張英妹濫墾地外，因稜線地勢及吳張英妹墾植地後方大
      片竹林關係，不能直接看到後方其他濫墾處，續由該處進入，途經林梓等之墾
      植地（如照片編號八及九之一、九之二），至照片編號四之一至四之七方世華
      、黃瑩臨夫妻濫墾檳榔園，另需行車約十分鐘始能到達，該處為制高點，可見
      如照片六之一、六之二之林水盛濫墾地，及照片編號七之一至七之三之張正雄
      濫墾地，然證人即嘉義林管處龍美工作站巡山員丙○○亦證稱：如非採收季節
      ，照片編號一之水泥路入口，即如照片編號三之情形，雜草叢生，極難發現，
      且當時所設置巡邏箱，距此最近者也要四十分鐘才能到達，除吳張英妹濫墾地
      外，其他都要沿路走上去才能發現，本件違規伊都是靠新的航照圖才能發現異
      狀等語（見本院九十三年五月四日勘驗筆錄）。因此，足認本案方世華、黃瑩
      臨、林梓等、張正雄、林水盛等人之濫墾處，除了從鋪設之水泥道路進入到現
      場方能發現濫墾外，不能從水泥道路入口處即發現、或從遠處之其他周圍制高
      點發現有濫墾或其他違法情事。
（二）第查，證人即龍美工作站巡山員蕭吏欽、嘉義縣調查站調查員丁○○亦證稱：
      九十年間承辦方世華、黃瑩臨違反森林法案，是被告提供線索、帶其等前往現
      場指界才發現的，因為當時才有空照圖，拿去問被告，才能指出大概地點、證
      人即龍美工作站巡山員戊○○證稱：巡山員巡山時，是以林班巡邏箱設置地點
      附近為主要巡視路線，只有機車和簡單的地圖，沒有辦法全部的道路都去巡視
      ，一個人要巡的範圍太大了，且伊也未發現本案墾植地、證人即龍美工作站巡
      山員乙○○證稱：本案墾植地不是固定巡視的地點，也沒有通往現場的道路，
      只有步道，車子無法通行，且當時工作站只有舊版空照圖，是在六十五年拍攝
      ，解析度也很差、證人丙○○證稱：伊自八十九年九月二日起擔任八十一至八
      十三四林班地之巡山員，九十一年才配有新版空照圖及衛星定位系統之器材，
      伊是在八十七年底向當時在檢定隊任職之被告索取空照圖才發現本案這些濫墾
      地，之前伊巡視也都沒有發現，因為依當地地勢都在稜線後面，無法看見，只
      看的到吳張英妹部分，而吳張英妹是合法承租戶，之前已發函令其改善，其他
      違法墾植地則一定要從泥路進去才有可能發現，嗣九十年八月八日查獲方世華
      等人濫墾也是被告和伊一起去的等語（以上詳見九十三年四月六日本院審判筆
      錄）、復證稱：伊接任後約半年才摸索出大概路線，二層坪產業道路的盡頭處
      是林水盛濫墾地，但該地沒有掛巡邏箱等語（詳見本院九十三年八月三日審判
      筆錄），是依證人丙○○所稱，其係花費六個月始就其所負責巡視之四個林班
      地（八十一至八十四）摸索出大概路線，被告所負責巡視之區域為九個林班地
      （七十八至八十六），亦未配有衛星定位系統設備及航照圖，於短短不到一年
      之間（八十六年八月一日至八十七年七月二十九日），實難苛責其就負責區域
      內之墾植地均可發現查報，參以嘉義林管處龍美工作站每位巡山員所分配負責
      之巡山範圍林班地面積遼闊，而巡山員之業務除巡山外，尚有其他項目，極為
      繁重，且嘉義林管處並未規定每位巡山員必需巡視之路線，一般巡山員均是以
      所設置之巡邏箱附近可見道路為主要巡視路線，再每月在嘉義林管處所設置之
      巡視卡箱內按規定完成巡視投卡次數，即屬完成該月份之巡山業務，已如上述
      ，至於巡山員是否將其所分配負責之巡山範圍內林班地確實都巡視過後、抑或
      僅是虛應故事後，再按規定投卡，皆無從分辨管考，故被告究係於何種情形下
      ，在上開護管報告表上為上述「未發現不法情事」之不實登載：是否係出於明
      知不實仍故為不實登載之直接故意？抑或未確實巡視，僅虛應故事，以致過失
      不知有違法濫墾而為不實登載？由卷內所調查之證據或公訴人所提出之上述論
      斷證據，均無法證明被告確係基於直接故意而為上述不實登載。
（三）末按，認定犯罪事實應依證據，為刑事訴訟法所明定，苟積極證據不足為不利
      於被告之認定時，即應為有利於被告之認定，更不必有何有利之證據，最高法
      院三十年上字第八一六號判例意旨可資參照。從而，揆諸上開判例意旨，既查
      無任何積極證據足資證明被告係基於明知之直接故意，方為上述不實之登載，
      自應為有利於被告之認定，即應認定被告明知不實登載之罪嫌不足。
五、綜就上情參酌以觀，足徵公訴意旨所載之本件被告公務員登載不實公文書之犯罪
    ，僅憑公訴人所提出之論斷證據，顯尚不足以證明被告確有明知仍故為不實登載
    之直接故意或犯行。此外，復查無其他任何積極證據，足以證明被告有何犯罪事
    實，自不得以推測或擬制方法，遽為被告犯罪之認定基礎，是應認被告之犯罪不
    能證明，爰為被告無罪判決之諭知。
據上論斷，應依刑事訴訟法第三百零一條第一項，判決如主文。
本案經檢察官陳昭廷到庭執行職務
中    華    民    國      九十三      年        八      月    十七      日
                          臺灣嘉義地方法院刑事第一庭
                              審判長法  官  夏  金  郎
              法  官  盧  鳳  田
                                    法  官  陳  俞  婷
右正本證明與原本無異。
如不服本判決，應於判決送達後十日內向本院提出上訴狀( 應附繕本 )。告訴人或被
害人如對於本判決不服者，應具備理由請求檢察官上訴，其上訴期間之計算係以檢察
官收受判決正本之日期為準。
中    華    民    國      九十三      年        八      月    二一      日
                                        書記官   李彩娥
